臺灣臺南地方法院民事判決　九十三年度訴字第七四九號
　　原　　　告　友聯產物保險股份有限公司
　　法定代理人　甲○○
　　訴訟代理人　乙○○
　　被　　　告　丙○○
　　訴訟代理人　蔡清河律師
右當事人間請求侵權行為損害賠償事件，經本院於民國九十三年十月十三日言詞辯論
終結，判決如左：
    主      文
被告應給付原告新台幣玖拾陸萬肆仟伍佰陸拾貳元，及自民國九十三年五月五日起至
清償日止，按週年利率百分之五計算之利息。
訴訟費用由被告負擔。
    事實及理由
一、原告主張：
  (一)前台灣中國航聯產物保險股份有限公司（下稱航聯公司）於民國九十一年承保第
    三人徐徽梁、施憲梁、徐美雲、徐政良所有、位於台南縣永康市○○路○段九號
    之建築物住宅火災保險，保險期間自九十一年三月二十八日至一０五年四月二十
    八日，保險金額新台幣（下同）貳佰零捌萬元，此有保險契約書可稽。該建築物
    於火災事故前係分租予黃耀興及柯崑城經營超商及寢具行使用。詎九十二年五月
    十四日凌晨三時許，被告丙○○因於超商內玩賭博性電動玩具輸款數仟元，心有
    不甘且懷恨在心，遂向超商店員假借上廁所名義，伺機僭入店內庫房故意放火燒
    毀該建築物以玆洩憤，由於現場超商及寢具行所堆放之商品多為易燃商品，火勢
    一發即迅速竄燒，致原告所承保之建築物受有損害，經南山公證有限公司鑑定損
    失金額總計為玖拾陸萬肆仟伍佰陸拾貳元。茲因原告與航聯公司經財政部核准合
    併在案，合併後原告為存續公司，航聯公司為消滅公司，航聯公司之權利義務由
    原告承受，本件火災顯因被告惡意縱火所造成，不法侵害第三人徐徽梁等四人之
    權利造成損失，而原告本於保險責任已先予賠付，是依保險法第五十三條第一項
    規定取得代位求償權，爰依保險法第五十三條第一項、第一百八十四條第一項規
    定，請求被告賠償本件火災事故之損失。
  (二)被告固抗辯其未曾故意放火，然依台南縣消防局火災原因調查報告書火災原因研
    判之記載為：1.勘查時訊問負責人及店員均表示倉庫內部放置罐頭食品、日常生
    活用品及鐵架等物品，未儲存足以自然引燃的危險物品，因此排除物品自然引起
    火災的可能性。2.起火處清理後未發現有使用電器用品情形，且起火處無電線經
    過，故因電器因素引起火災的可能性不高。3.據店員林聖凱表示火災發生前，有
    一位客人進入倉庫，出來約五分鐘就聞到煙味，經四處查看後才知道倉庫發生火
    警。綜合以上所述，現場勘查後可排除電器因素、物品自然引起火災的可能性；
    起火處清理後未發現有足以引起火災的發火源，惟起火處擺放的塑膠袋遇有明火
    即可起火燃燒，又火災發生前有客人進入倉庫，出來後不久就發生火災，是以研
    判起火原因以明火引起火災的可能性最大。被告雖一再抗辯否認故意以打火機點
    燃系爭建物倉庫內之塑膠袋或非以明火點燃，由超商錄影帶及店員林聖凱之證詞
    ，皆可顯示本件火警確係出於被告之作為所導致。按「因故意或過失，不法侵害
    他人之權利者，負損害賠償責任。」民法第一百八十四條第一項前段定有明文，
    被告無論係出於故意或過失導致原告所承保之建築物發生毀損之情形發生，皆須
    擔負損害賠償之責任。
  (三)至於被告爭執發生火災時，被告之責任能力是否達心神喪失或精神耗弱無識別能
    力或精神錯亂之程度，雖被告已於刑事庭請求指定專業醫師為必要之精神鑑定，
    惟衡諸被告火災發生前後之言行舉止及精神狀況，與一般常人並無明顯差異，顯
    無喪失責任能力之情形發生，若被告執意認須待精神鑑定完畢始確認有賠償責任
    ，難謂無延宕訴訟進行之嫌。縱使被告事後到車子睡覺，因被告熬夜打電動，又
    有喝酒，可能很疲累，不足證明被告已達心神喪失或精神耗弱之程度。
二、被告則抗辯：
　(一)被告未曾故意以打火機點燃系爭建物倉庫內之塑膠袋：
　　被告除於刑案警訊時因承辦警員不當誘導及脅迫而自白放火外，一再堅稱並未故
　　意以打火機點燃塑膠袋，況證人即承辦警員葉志芳於刑案一審亦證述：被告起初
　　否認放火等語屬實。
　(二)系爭建物倉庫內之塑膠袋是否因明火點燃致起火燃燒：
　　本件固據刑案卷附臺南縣消防局九十二年五月二十三日火災原因調查報告書火災
　　原因研判之記載為：(1)勘查時詢問負責人及店員均表示倉庫內部放置罐頭食品、
　　日常生活用品及鐵架等物品，未儲存足以自然引燃的危險物品、因此排除物品自
　　然引起火災的可能性。(2)起火處清理後未發現有使用電器用品情形，且起火處無
　　電線經過，故因電氣因素引起火災的可能性不高。(3)據店員林聖凱表示火災發生
　　前，有一位客人進入倉庫（研判可能去上廁所），出來約五分鐘就聞到煙味，經
　　四處查看後才知道倉庫發生火警。綜合以上所述，現場勘查後可排除電氣因素、
　　物品自燃引起火災的可能性；起火處清理後未發現有足以引起火災的發火源，惟
　　起火處擺放的塑膠袋遇有明火即可起火燃燒，又火災發生前有客人進入倉庫，出
　　來後不久就發現火災，是以研判起火原因以明火引起火災的可能性最大，有上揭
　　火災原因調查報告書一份、火災現場平面及物品配置圖及照片十六幀在刑案卷可
　　憑，及經鑑定證人陳膺允證述：「（問：打火機點燃塑膠袋來引起火災是否困難
　　？）容易引燃。」、「（問：那種塑膠袋如果重疊一起是否也是容易用打火機引
　　燃？）重疊是比單張不好燃燒但也可能燃燒。」、「（問：塑膠袋區有無煙蒂、
　　其他物品？當時沒有發現，而且煙蒂要引燃塑膠袋也不容易。等語明確（見刑案
　　一審卷九十三年一月十五日審判筆錄），該一審判決因此認定本件火災應係明火
　　所造成，更可排除係被告丟棄之煙蒂不小心點燃塑膠袋而引起大火之可能性，本
　　件確係出於人為縱火自明。然據證人即中日超商負責人葉靜華於刑案一審審理時
　　結證：「（塑膠袋是如何放置？）我們是放整塔，用防水牛皮紙袋包起來。是重
　　疊的那種，不是滾筒式，有一整排，疊大概我的大腿一半那麼高」等語，則外有
　　防水牛皮紙袋包裝之塑膠袋是否以明火足以在短時間內點燃？此部分該鑑定證人
    疏未考量，是否影響調查報告之正確性，不無推敲之處。
  (三)關於被告之責任能力之爭執：
　  被告於本件火災前，多年來時常有行為怪異之情事，如某日半夜突然於睡夢中醒
    來，自行駕車外出，由住處駛往永康永大路，在該路駛入對向車道，與對向車輛
    碰撞；更時常以小刀自殘，雙手臂刀痕累累，家人原以為被告撞邪，求之神明。
    未料發生本件火災，事態嚴重，帶其前往台南醫院求醫，始知被告患有精神官能
    性憂鬱症，有診斷證明書可稽，則於本件火災時，被告之精神狀態是否達於心神
    喪失或精神耗弱，即無識別能力或精神錯亂之程度，在在影響其責任能力，應經
    專業鑑定始能釐清。且被告曾向訴訟代理人表示其從超商門口出來後，是到被告
    停在超商門口對面的車子裡睡覺，如果縱火後，正常人應該會迅速離開現場，不
    可能睡在現場門口的車子裡，刑事卷內超商的店員亦有證述被告是在轎車上（刑
    事一審卷第一○二頁），足認被告確實精神狀態異常。
三、兩造不爭執之事實：
  (一)原告承保之火災險之建築物（即台南縣永康市○○路○段九號），於九十二年五
    月十四日凌晨三時發生火災（促字卷附保險單、台南縣消防局火災證明書）。
  (二)系爭火災事故，經南山公證有限公司理算結果，原告共賠付被保險人徐徽梁、施
    憲梁、徐美雲、徐政良九十六萬四千五百六十二元（卷附公證理算報告書）。
四、原告主張系爭火災為被告放火引起，且原告已依保險契約賠付被保險人，故依保
    險法第五十三條規定，代位向被告請求損害賠償，被告則抗辯其未點火導致火災
    ，且被告患有精神官能性憂鬱症，亦無責任能力等語。是本件兩造爭執者，在於
    系爭火災之原因與被告之責任能力部分，經查：
  (一)本件火災另涉及被告之刑事責任部分（本院九十二年度訴字第一一三三號公共危
    險案件），依臺南縣消防局九十二年五月二十三日火災原因調查報告書之火災原
    因研判記載：1.勘查時詢問負責人及店員均表示倉庫內部放置罐頭食品、日常生
    活用品及鐵架等物品，未儲存足以自然引燃的危險物品，因此排除物品自然引起
    火災的可能性。2.起火處清理後未發現有使用電器用品情形，且起火處無電線經
    過，故因電氣因素引起火災的可能性不高。3.據店員林聖凱表示火災發生前，有
    一位客人進入倉庫（研判可能去上廁所），出來約五分鐘就聞到煙味，經四處查
    看後才知道倉庫發生火警。綜合以上所述，現場勘查後可排除電氣因素、物品自
    燃引起火災的可能性；起火處清理後未發現有足以引起火災的發火源，惟起火處
    擺放的塑膠袋遇有明火即可起火燃燒，又火災發生前有客人進入倉庫，出來後不
    久就發現火災，是以研判起火原因以明火引起火災的可能性最大，有上揭火災原
    因調查報告書一份、火災現場平面及物品配置圖及照片十六張在卷（附於警卷）
    ，且上開調查報告內容復經鑑定人即臺南縣消防局隊員陳膺允到庭證述明確（刑
    事一審卷一一三至一一七頁審理筆錄），足認系爭火災係出於人為縱火。
  (二)又火災發生前後，僅有超商店員與被告二人在場，且火災發生前五分鐘被告進入
    廁所，應該是被告縱火的，是常來的客人等情，經證人即中日超商店員林聖凱於
    警詢及偵查中證述明確（參警卷九十二年五月十四日警詢筆錄、刑事一審卷一○
    二至一○九頁審判筆錄）。另刑事庭勘驗案發當天之中日超商監視錄影帶內容為
    ：「畫面係以分割狀態呈現，九十二年五月十四日凌晨十二點三十九分，被告丙
    ○○進入超商，購買啤酒，隨即坐於第一台粉紅色電子遊戲機前，於十二時四十
    三分時開始把玩，於四十五分時，被告至第四台電玩，店員林聖凱穿著紅色衣服
    。兩點四十四分，機台上出現維士比飲料。兩點四十七分被告坐在電動機台前被
    告以手抱頭，當時超商內各個分割畫面呈現，除店員之外，只有被告一名客人。
    兩點四十九分四十一秒時，被告起身離開座位，四十九分四十五秒時往廁所方向
    移動，之後被告於兩點五十二分五十二秒從廁所出來往門口方向移動。兩點五十
    五分十六秒，送報員送蘋果日報至櫃台，兩點五十七分二十一秒店員往廁所方向
    移動，似乎在做檢查。兩點五十八分，有關於電動機台、賣場畫面全部消失，剩
    下超商大門外面及辦公室畫面，其中辦公室畫面看到店員林聖凱提水。三點二分
    時，僅剩畫面出現濃煙，三點四分畫面看不到影像。」（刑事一審卷一三一、一
　　三二頁筆錄），是證人林聖凱所述情節與錄影帶內容大致相符，則在發生火災前
　　，該超商內確實僅有被告與店員二人。再參以中日超商發生火災前，被告係在該
　　超商把玩電子遊戲機長達二個小時，在離開前復曾進入倉庫內，而在被告離開超
　　商後不到五分鐘內，即發生火警，且被告自倉庫離開後，包括店員，均未再有人
　　進入倉庫內，且被告於刑事庭亦坦承：當天把玩電子遊戲機花了一、二萬元，伊
　　有抽菸，當天有攜帶打火機等語（見刑事一審卷一七一頁審判筆錄），則證人林
　　聖凱縱未親眼見到被告實施放火之行為，惟依錄影帶內容及被告供述所攜物品有
　　打火機、火災原因研判係人為因素引起、及被告自超商離開後不到五分鐘倉庫即
　　著火等情綜合判斷，可認證人林聖凱所述係被告縱火之可信度極高。
  (三)被告曾於警訊時自白其因輸錢一時想不開，利用上廁所時以打火機點火點燃塑膠
    袋，嗣固抗辯其自白非出於任意性，惟經證人即製作被告警詢筆錄之警員葉芳志
　　、張忠政證稱：渠等在警察局辦公室有先詢問被告本案是否他所為，一開始被告
　　說不是，渠等告訴他證據會說話，本案有錄影帶為證，在偵訊室製作筆錄時被告
　　就承認了，警詢過程未有任何不法情事等語明確（見刑事一審卷第八三頁至九九
　　頁審判筆錄）。且被告就其警詢自白非出於任意性乙節，係稱：「當初我去（警
　　察局）時，我找警察，他一開始問我是不是我放火，我說沒有，之後把我拉入一
　　間房間，沒有其他人進去，要我承認，說如果我不配合要把我說的很嚴重，要關
    很久，律師也不能進去，我有說我可能是不小心的。其他不是很記得。」等語。
    然被告之警詢筆錄既係依其供述而為記載，且中日超商之監視錄影帶內容確有攝
    錄被告曾進入超商後方倉庫，及在其離開後不到五分鐘時間，倉庫即起火燃燒等
    情，則員警以被告涉有放火罪嫌，因而告知被告若否認犯行，將成為法院量刑之
    參酌，衡情並無不當，難謂此即屬不正之方法取供，且放火罪之處罰甚重，被告
    在案發當時年齡約二十九歲，學歷為高職畢業，係具相當生活經驗之成年人，理
    當知悉從事犯罪行為須接受國家法律制裁，執此，倘被告確無縱火之行為，衡諸
    常情，當會堅詞否認，豈有因害怕被警員辦的很嚴重反即捏造不利於己之供述自
    白犯罪？顯與事理有違。從而，被告抗辯其警詢自白非出於任意性乙節，自不足
    採。是綜合前開事證，足認系爭火災，確由被告點火所致，且被告涉及公共危險
    刑責部分，亦經本院九十二年訴字第一一三三號判決有罪在案，經本院調閱該卷
    查明屬實。
  (四)被告固抗辯其並未故意以打火機點燃塑膠袋，且依超商負責人之證詞，塑膠袋係
    整疊排放不易短時間內點燃等語。經查超商負責人葉靜華於刑事程序中證稱：「
    （塑膠袋是如何放置？）我們是放整塔，用防水牛皮紙袋包起來。是重疊的那種
    ，不是滾筒式，有一整排，疊大概我的大腿一半那麼高」（刑事一審卷第一二一
    頁），而消防局之鑑定證人陳膺允證述：「（問：打火機點燃塑膠袋來引起火災
    是否困難？）容易引燃。」、「（問：是否所有塑膠袋都可用打火機引起明火？
    ）不一定。塑膠材質很多不一樣，本件現場發現塑膠袋，是很薄的購物用塑膠袋
    ，顏色分辨不出來，因為已經燒掉，那種塑膠袋很容易引燃。」「（問：那種塑
    膠袋如果重疊一起是否也是容易用打火機引燃？）重疊是比單張不好燃燒，但也
    可能燃燒。」、「（問：塑膠袋區有無煙蒂、其他物品？）當時沒有發現，而且
    煙蒂要引燃塑膠袋也不容易。」（刑事一審卷第一一四至一一五頁）。則綜合以
    上證人所述，可知火災現場之塑膠袋外側以牛皮紙袋包裹，紙本為容易引燃之物
    品，其內之塑膠袋雖整排重疊，然該塑膠袋之材質亦為易燃，況倉庫係在被告離
    開後不到五分鐘內即引發大火，是自上開情況綜合判斷，足認本件火災應係明火
    所造成，而可排除煙蒂不小心點燃塑膠袋而引起大火之可能性，則被告抗辯整疊
    塑膠袋難以引燃，且未故意點燃塑膠袋云云自非可採。
  (五)又按民法第一百八十七條第一項、第四項規定，無行為能力或限制行為能力，不
    法侵害他人之權利者，以行為時有識別能力為限，與其法定代理人連帶負損害賠
    償責任。行為時有識別能力者，由其法定代理人負損害賠償責任。前項規定，於
    其他之人，在無意識或精神錯亂中所為之行為致第三人受損害時，準用之。所謂
    無意識或精神錯亂，均為事實上欠缺意思能力，所謂意思能力係指可以判斷自己
    的行為在法律上效果的精神能力，此種能力包含正常的認識力與預備力，換言之
    ，識別能力乃行為人之心理狀態。被告固抗辯其有精神官能性憂鬱症，須長期追
    蹤治療，並提出衛生署台南醫院診斷證明書為證（本院卷第二○頁）。然按照世
    界衛生組織與美國精神醫學會的定義，所謂精神官能性憂鬱症係指憂鬱症狀輕微
    ，但呈現持續且長期的憂鬱表現，憂鬱的期間須達兩年以上，且此類型個案比較
    少嚴重的身體症狀，雖仍會有職業社會功能減退的情形，但尚不至影響到個案的
    現實判斷力，沒有強烈的自殺意念或計畫（參見台北市立療養院陳喬琪醫師著認
    識憂鬱症一文），則被告雖有精神官能性憂鬱症，一般情形並不影響其現實判斷
    力。再查被告於事發前曾在超商打電動玩具長達約二個小時；而證人即超商店員
    林聖凱亦證稱發現火災後有到外面問是不是被告放的，被告說沒有，當時被告在
    轎車上（刑事一審卷第一○二、一○三頁）；另被告之辯護人曾陳述被告說他人
    出去，在車上躺一下才回去（見刑事卷第八九頁筆錄辯護人陳述），則綜合上述
    可知被告係自行開車前往超商，打完電動玩具後，再自行開車回家，另依勘驗錄
    影帶之內容，被告於打電動玩具時，並無其他明顯異常舉動，是參酌前開說明，
    尚不能認為被告於系爭火災發生前後有何無意識或精神錯亂之情事，被告抗辯其
    有精神疾病，影響責任能力云云，自不可採。
五、綜上所述，系爭火災應係被告以打火機引燃倉庫內塑膠袋所致，被告固有精神官
    能性憂鬱症，然依被告於火災前後之行止，尚難認其有何無意識或精神錯亂之情
    形，而原告因承保之火災保險事故發生，已給付被保險人九十六萬四千五百六十
    二元，則原告依保險法第五十三條第一項規定、民法第一百八十四條第一項前段
    規定，代位行使被保險人對被告之請求權，請求被告給付九十六萬四千五百六十
    二元，及自支付命令送達翌日即九十三年五月五日起至清償日止，按週年利率百
    分之五計算之利息，為有理由，應予准許。
六、結論：本件原告之訴為有理由，依民事訴訟法第七十八條，判決如主文。
中　　　華　　　民　　　國　　九十三　　年　　　十　　　月　　二十七　　日
                                    臺灣臺南地方法院民事第三庭
~B法　　　官　蔡孟珊
右為正本係照原本作成
如對本判決上訴，須於判決送達後廿日內向本院提出上訴狀
中　　　華　　　民　　　國　　九十三　　年　　　十　　　月　　二十八　　日
~B法院書記官　陳姿利
